【裁判字號】    99,訴,379
【裁判日期】    990528
【裁判案由】    撤銷贈與
【裁判全文】
臺灣臺中地方法院民事判決               99年度訴字第379號
原      告  中國信託商業銀行股份有限公司
法定代理人  丙○○○○
訴訟代理人  甲○○
送達代收人  丁○○
被      告  林新發
            乙○○
上列當事人間請求撤銷贈與事件，本院判決如下：
    主  文
原告之訴駁回。
訴訟費用由原告負擔。
    事實及理由
一、原告起訴主張：
（一）被告林新發於民國（下同）91年10月11日向原告請領信用
      卡使用（卡號0000000000000000號，卡別MASTER），依約
      被告林新發即得於特約商店記帳消費，截至95年5月23日
      止，被告林新發累計消費記帳新臺幣（下同）63,823元（
      其中62,780元為消費款，1,043元為循環利息），被告林
      新發依約除應給付上開消費款項外，另應給付自最後繳款
      截止日95年5月23日之翌日起至清償日止，按週年利率20%
      計算之利息。被告林新發又於93年10月12日向原告借款
      500,000元，約定分60期攤還，並訂於每月23日為攤還日
      ，未按期攤還本息時，自遲延日起至清償日止，依應繳金
      額按週年利率20%加付違約金。詎被告於借款後至95年5月
      23日止，即未依約清償款項，尚餘410,411元（其中本金
      為409,230元，利息為1,181元），依約除應給付上開消費
      款項外，另應給付自最後繳款截止日95年5月23日之翌日
      起至清償日止按週年利率20%計算之違約金，依約定書第4
      條第2款之規定，即喪失期限利益，債務視為全部到期。
      被告林新發另於92年3月14日向原告借款90,000元，約定
      自92年3月14日起至96年3月14日止循環動用，利息按週年
      利率14.25%採固定利率計付，屆期本息如數清償。於貸款
      有效期間屆滿時，遲延履行給付本金或利息時，除仍按上
      開利率計息外，逾期在6個月以內償還者，按照上開利率
      加10%付違約金，逾期在6個月以上者，其超過6個月以上
      部分，加倍計付。並約定如有停止付款或拒絕承兌或付款
      者，或任何一宗債務不依約清償本金或付息者等情形，債
      務視為全部到期。詎被告林新發於95年3月30日後未依約
      清償本息，計尚欠45,648元及自95年3月31日起按週年利
      率14.25%計算之利息及違約金等迄未清償，依法被告林新
      發自應負清償責任。
（二）上開消費款迭經原告催討，被告林新發皆未清償，而原告
      於98年12月間查調被告林新發之財產資料時，始知附表所
      示不動產（下稱系爭不動產），本為被告林新發所有，其
      係為躲避日後之強制執行，而預先將系爭不動產以贈與為
      原因，於95年4月25日移轉登記與被告乙○○。查被告林
      新發於移轉系爭不動產時，對原告尚有共計519,882元之
      債務未清償，此舉顯有脫免其名下財產受執行償還，及蓄
      意以脫產逃避債務之故意，致原告不能就系爭不動產追償
      。查被告二人於移轉系爭不動產之際，係為同居之夫妻，
      關係十分密切，依一般社會通念，被告乙○○就被告林新
      發本身所負債務及對債權人尚未完全清償完畢等情，自屬
      知之甚稔等語等語。爰依民法第244條第1項之規定提起本
      件訴訟。並聲明，求為判決：(一)被告等就附表所示不動產
      於95年4月18日所為之贈與行為及95年4月25日之不動產所
      有權移轉行為，應均予撤銷。(二)被告乙○○就附表所示不
      動產以臺中縣大里地政事務所以95年里普資字第097100收
      件字號於95年4月25日以贈與原因所為之所有權移轉登記
      予以塗銷，並回復登記為被告林新發所有。
二、按債權人依民法第244條第1項行使其撤銷權，如僅請求撤銷
    債務人之行為，則應以行為當事人為被告，即其行為為單獨
    行為時，應以債務人為被告，其行為為雙方行為時，應以債
    務人及其相對人為被告，故其行為當事人有數人時，必須一
    同被訴，否則應認其當事人之適格有欠缺。最高法院著有28
    年上字第978號判例意旨可資參照。次按有權利能力者，有
    當事人能力。又人之權利能力，始於出生，終於死亡。繼承
    開始時，繼承人之有無不明者，由親屬會議於1個月內選定
    遺產管理人，並將繼承開始及選定遺產管理人之事由，向法
    院報明。親屬會議依前條規定為報明後，法院應依公示催告
    程序，定6個月以上之期限，公告繼承人，命其於期限內承
    認繼承。無親屬會議或親屬會議未於前條所定期限內選定遺
    產管理人者，利害關係人或檢察官，得聲請法院選任遺產管
    理人，並由法院依前項規定為公示催告。民事訴訟法第40條
    第1項、民法第6條、第1177條及第1178條分別定有明文。
三、本件原告起訴請求撤銷者，為被告林新發及乙○○間就系爭
    不動產所為贈與及移轉所有權之雙方行為，揆諸上揭說明，
    自應以被告林新發及乙○○同列為被告，當事人始為適格。
    惟查，被告林新發已於起訴前即95年4月26日死亡，此有被
    告林新發之除戶戶籍謄本乙份在卷可稽，是被告林新發已無
    當事人能力，無從將其列為被告，原告欲提起本件訴訟，自
    應將被告林新發之全體繼承人改列為被告，其當事人適格始
    能謂無欠缺。而查，被告林新發之繼承人均已拋棄繼承，且
    經本院家事庭准予備查，此亦經調閱本院95年度繼字第1134
    號拋棄繼承全卷查明無訛。則依上揭規定，原告即應以利害
    關係人身分，聲請法院為被告林新發選定遺產管理人，並以
    該遺產管理人為被告以續行訴訟，其訴訟方為適法，此經法
    院向原告加以闡明，並酌定相當期間，命其補正（參本院99
    年4月21日準備程序筆錄），惟迄今已1月有餘，原告仍未據
    以補正，亦有本院民事科收文資料查詢證明乙份在卷可憑。
四、按原告之訴，依其所訴之事實，在法律上顯無理由者，法院
    得不經言詞辯論，逕以判決駁回之，民事訴訟法第249條第2
    項定有明文。綜上所述，原告提起本件撤銷詐害債權之雙方
    行為及請求塗銷所有權移轉登記之訴為必要共同訴訟，原告
    將已死亡而不具當事人能力之林新發列為被告起訴，而未依
    法聲請法院選任遺產管理人，改列遺產管理人為被告應訴，
    即有當事人不適格之情事。從而，原告提起本訴，於法顯無
    理由，應予駁回。
五、據上論結，本件原告之訴為無理由，依民事訴訟法第249條
    第2項、第78條，判決如主文。
中    華    民    國    99    年    5     月    28    日
                  民事第四庭  法  官  王鏗普
上正本係照原本作成。
如對本判決上訴，須於判決送達後20日內向本院提出上訴狀
中    華    民    國    99    年    5     月    28    日
                              書記官
附表：
┌───────────────────────────────────────┐
│土地部分：                                                                    │
├─┬──────────────────┬─┬────┬──────┬────┤
│編│土      地    坐    落              │地│面積    │權利範圍    │備    註│
│  ├───┬────┬────┬────┤  ├────┤            │        │
│號│縣市  │鄉鎮市區○段      │地號    │目│平方公尺│            │        │
├─┼───┼────┼────┼────┼─┼────┼──────┼────┤
│1 │臺中縣│大里市  ○○○段  │1244    │建│69.86   │1/1         │        │
├─┼───┼────┼────┼────┼─┼────┼──────┼────┤
│2 │臺中縣│大里市  ○○○段  │1245    │建│16.06   │1/1         │        │
└─┴───┴────┴────┴────┴─┴────┴──────┴────┘
┌───────────────────────────────────────────────────┐
│建物部分：                                                                                            │
├─┬─────┬───────┬──────┬──────┬───────────────┬─┬───┤
│編│建      號│基  地  坐  落│建 物 門 牌 │建築式樣主要│建物面積（平方公尺）          │權│備  註│
│  │          │              │            │建築材料及房├───────┬───────┤利│      │
│  │          │              │            │屋層數      │樓層面積合計  │附屬建物主要建│範│      │
│號│          │              │            │            │              │築材料及用途  │圍│      │
├─┼─────┼───────┼──────┼──────┼───────┼───────┼─┼───┤
│1 │859       │臺中縣大里市練│臺中縣大里市│加強磚造2層 │一層41.00     │陽台4.47      │全│      │
│  │          │武段1244、1245│三民一街24巷│建物        │二層41.93     │              │部│      │
│  │          │地號          │20號        │            │屋頂突出物6.74│              │  │      │
└─┴─────┴───────┴──────┴──────┴───────┴───────┴─┴───┘

司法院資訊處製作；財團法人民間司法改革基金會備份。
